【裁判字號】    88,勞簡上,7
【裁判日期】    900330
【裁判案由】    給付退休金
【裁判全文】
臺灣臺中地方法院民事判決                    八十八年度勞簡上字第七號
      上  訴  人    甲○○
      送達代收人    乙○○
      被上訴  人    國立台中師範學院
      法定代理人    丙○○
      訴訟代理人    郭明仁律師
右當事人間請求給付退休金等事件，上訴人對於中華民國八十六年六月十一日本院台
中簡易庭八十六年中勞簡字第五號第一審判決提起上訴，本院判決如左：
      主    文
上訴駁回。
第二審訴訟費用由上訴人負擔。
      事      實
甲、上訴人方面：上訴人未於言詞辯論期日到場，據其提出書狀之記載略謂：
   一、聲明：
    （一）原判決廢棄。
    （二）先位聲明：確認上訴人與被上訴人就坐落門牌號碼台中市○○路○段四號
          ，國立台中師範學院宿舍房間編號第二樓第二○一號房間使用借貸關係存
          在。
    （三）備位聲明：被上訴人應給付上訴人新台幣（下同）三十萬元。
   二、陳述：除與原判決記載相同者，茲引用外，補稱：
    （一）上訴人在八十三年度另予考績之考核期間不但未受任何行政處分，而且全
          勤，更因為表現優良被記嘉獎兩次，然只是為了公益，於八十二年十月九
          日向教育部檢舉被上訴人原法定代理人劉湘川貪瀆，即遭挾怨報評為丁等
          ，並經教育部、銓敘部、行政法院等之復審、再復審、訴訟判決確定，上
          訴人才真正被免職，然劉湘川拒不辦理上訴人八十四年度另予考績，以時
          效已經完成之八十三年度另予考績而將上訴人免職，顯然違法，上訴人已
          依法向銓敘部提起訴願。
    （二）劉湘川於八十四年四月二十七日在上訴人八十四年四月十八日之簽呈上批
          示：「如總務長﹕﹕擬」「﹕﹕確實按時將執行公務成果及資料送核，以
          利未來考核」，換句話說要上訴人努力工作，在八十四年度之考績，將把
          上訴人評為好的考績，然上訴人努力工作結果，今卻拒不辦理上訴人八十
          四年度另予考績，而延用時效已完成之八十三年度另予考績，將上訴人免
          職，顯然違反民法第一百四十八條之誠信原則。
    （三）劉湘川經常脅迫上訴人承辦違反刑法圖利他私識廠商之案件，如判決書所
          述，故就在此種意思表示不自由之情況下，劉湘川於八十三年三月二十五
          日違反教育人員任用條例第二十一條之規定，將上訴人從九職等營繕組主
          任調為編審，上訴人依法訴願暨撤銷違反民法第九十二條意思表示不自由
          之規定，教育部於八十三年五月十日來函註銷該調派令，劉湘川於八十三
          年五月二十六日發文給上訴人，「承諾調上訴人為相當等級之技術性職務
          ，俟修正員額編制表﹕﹕再行改派」，然因修正錯誤即不再修正，而把上
          訴人降調為七職等技士。
    （四）劉湘川違反民法第一百四十八條誠信原則規定，濫用權利，而生之侵權行
          為，應依民法第一百九十六條、第一百九十五條規定賠償上訴人退休金十
          五萬元，及因免職後遭受之精神名譽損失，應賠償上訴人精神慰藉金十五
          萬元，合計三十萬元。
    三、証據：提出劉湘川批示便簽及標單、開標紀錄、檢察官處分書、教育部函文
        、告發狀、訴願決定書行政法院判決書等各一件為證。
乙、被上訴人方面：
   一、聲明：駁回上訴。
   二、陳述：
   （一）上訴人因考績為丁等，該考核結果，雖經上訴人依行政救濟程序謀求救濟
         ，且聲請再審，均遭駁回，上訴人因而免職，其使用借貸之原因消滅，依
         兩造所訂單身宿舍借用契約第二條：「符合借用之條件消滅」，上訴人自
         應交還系爭宿舍，原判決並無違誤。
   （二）復查上訴人離職後，所提刑事訴訟、行政訴訟均已遭受敗訴判決確定，且
         上訴人已在其他行政機關任職，自不能再使用被上訴人之宿舍，原判決認
         為上訴人既已依法免職確定，即非在被上訴人機關任職，兩造宿舍借用關
         係不存在，而駁回上訴人之訴，要屬確論。
   （三）至於備位聲明部分，上訴人既為被上訴人學校免職，本即無退休可言，且
         公務人員退休法係基於公法關係所生之請求權，原非民事訴訟可得審判，
         原審因據以駁回其訴，亦無違誤可言。
   三、証據：援用原審立證方法。
      理      由
一、按法官被聲請迴避者，在該事件終結前固應停止訴訟程序，所謂事件終結者，係
    指當事人聲請法官迴避事件業經法官裁定確定，或因其他事由而終結者而言。本
    件上訴人聲請法官迴避，其所聲請之吳惠郁、陳如玲、許冰芬法官均已調離現職
    ，或已非本事件合議庭承審之法官，既非現審理本事件之法官，上訴人聲請法官
    迴避即無實益，係屬因其他事由而終結，自無停止訴訟程序之必要。況該聲請迴
    避之事件，經本院於八十八年十二月九日裁定駁回後，上訴人提起抗告，本院合
    議庭於八十九年三月八日裁定抗告駁回，上訴人於八十九年三月十七日收受該裁
    定之送達，業經本院調取八十八年度聲字第一三一九號聲請法官迴避事件卷宗審
    認無訛，依民事訴訟法第四百八十四條規定，不得上訴第三審之事件，其第二審
    法院所為之裁定，不得抗告，不得抗告之裁定，於宣示時確定，不宣示者，於送
    達時確定，該裁定於八十九年三月十七日送達上訴人時即告確定，不因上訴人對
    於不得抗告之裁定一再提起抗告而阻斷該裁定確定之效力，合先敘明。
二、本件被上訴人原法定代理人劉湘川於二審審理中變更為丙○○，聲請承受訴訟，
    業據被上訴人具狀陳明，依法准予承受訴訟。
三、上訴人未於言詞辯論期日到場，核無民事訴訟法第三百八十六條所列各款情形，
    爰依被上訴人聲請，由其一造辯論而為判決。
四、本件上訴人於原審起訴主張：上訴人原任職於台北市政府，於八十一年間為被上
    訴人商調至被上訴人單位服務，任職九職等營繕組主任職務，嗣後只因未能配合
    被上訴人原法定代理人劉湘川貪瀆，被上訴人即將其降調為七職等技士，又因被
    上訴人拒不辦理上訴人八十四年度另予考績，以時效已經完成之八十三年度另予
    考績而將上訴人免職，顯然違法，且違反民法誠信原則，雖經行政法院判決上訴
    人敗訴在案，但上訴人以該免職案已提起再審為由，認再審案件未審結前，借用
    期間尚未屆滿，故上訴人現居住被上訴人管理之宿舍，應尚無須返還。其次，被
    上訴人應依公務人員退休法之規定給付上訴人退休金十五萬元。再者，因上訴人
    考績被評為丁等，致任何機關均不敢再任用，找工作非常困難，上訴人原任職台
    北市政府年資均優良乙等以上，以便退休，故上訴人因此名譽精神損失非常大，
    被上訴人應賠償十五萬元。被上訴人則以：單身宿舍使用借貸關係成立，必須繼
    續具備被上訴人編制內之教職員身分為條件，經獲被上訴人准予配住並公證後，
    倘借用人有借用契約第二項情事，借用人應於條件成就後三個月內遷出，並將單
    身宿舍交還被上訴人。又上訴人任職被上訴人機關期間，不聽單位主管指派工作
    ，拒絕執行公務，破壞紀律確有實據，經被上訴人依公務人員考績法施行細則第
    五條第二款，考列丁等，上訴人循行政爭訟程序提起申請復審、再復審，並經行
    政法院判決駁回在案，則其免職業已確定。其次，公務人員請領退休金，乃公法
    上之請求權，非屬普通法院之權限，故其該部分請求，於法不合。再者，免職處
    分非具有法定條件不得為之，並非被上訴人得以濫權擅斷，更因為維護機關內部
    紀律所需，係基於公共利益之必要，並非專以損害他人為主要目的，被上訴人並
    無對上訴人任何侵權行為，故無須賠償上訴人等語置辯。
五、先位聲明部分：
    本件上訴人主張上開無須返還借用宿舍之事實，固據提出劉湘川批示便簽及標單
    、開標紀錄、檢察官處分書、教育部函文、告發狀、訴願決定書行政法院判決書
    等件為憑。惟查上訴人就其考績被評定為丁等乙事，業經依法申請復審、再復審
    及提起行政訴訟，並經行政法院判決上訴人之訴駁回在案，此有行政法院八十五
    年度判字第二二一二號判決書在卷可考；又兩造間經依公證法公證之單身宿舍借
    用契約第二項規定，借用人任職本機關時，：：，借用人調職、：：以及符合借
    用之條件消失時，應在三個月內遷出，將借用宿舍交還貸與人。又依據被告之教
    職員宿舍管理辦法第十三條規定，宿舍借用人：：受撤職、免職處分人員應於一
    個月內遷出，逾期不遷出者，即依法處理。又原處分或決定之執行，除法律另有
    規定外，不因提起行政訴訟而停止，行政訴訟法第十二條前段定有明文。而本件
    上訴人免職處分，既經行政法院判決確定，縱上訴人另行提起再審之訴，亦不影
    響該處分之執行力，揆諸上開規定，上訴人主張兩造間宿舍借用期間尚未屆至，
    自難採信。從而，上訴人既已依法免職確定，即非屬在被上訴人機關任職，則被
    上訴人自得依據兩造間宿舍借用契約及公證書之約定，請求上訴人搬遷，即兩造
    間宿舍借用關係已不存在，上訴人僅以該免職案尚在再審中為由，訴請確認兩造
    間宿舍借用關係存在，於法不合，原審駁回其訴，自屬有據。
六、備位聲明部分：
    按公務員依法辦理退休請領退休金，乃行使法律基於憲法規定所賦予之權利，非
    不得提起訴願或行政訴訟（司法院大法官會議第二Ｏ一、一八七號解釋參照）。
    上訴人起訴請求被上訴人給付一十五萬元退休金之事實，固據其提出退休金計算
    表及銓敘部書函等件為憑。惟按民事訴訟制度，原為保護私法上權利而設，公務
    人員退休金係基於公法關係所生之請求權，既非私法上權利，自不得為民事訴訟
    之標的，從而上訴人以被上訴人拒不給付退休金為由，依民事訴訟程序向普通法
    院訴請裁判，顯非法所許，自應駁回。又上訴人主張被上訴人拒不辦理上訴人八
    十四年度另予考績，以時效已經完成之八十三年度另予考績，顯然違法，且違反
    民法誠信原則，致上訴人遭免職處分為由，認被上訴人不法侵害上訴人之名譽而
    請求被上訴人賠償十五萬元。然查被上訴人係依據公務人員考績法之規定，評定
    上訴人考績丁等，且該考績案業經行政法院判決上訴人之訴駁回確定在案，已如
    前述，故被上訴人所為評定上訴人考績丁等之處分，尚難認有何違反民法誠信原
    則或不法。再者，以侵權行為為原因，請求回復原狀或損害賠償，應就其權利被
    侵害之事實負立證之責（最高法院十九年上字第三八號判例參照）。上訴人既主
    張被上訴人侵權行為，致使其名譽受損，但就被上訴人侵權行為之構成要件事實
    ，未能舉證以實其說，自難採信，從而，上訴人依民法第一百四十八條、第一百
    九十六條、第一百九十五條規定請求被上訴人賠償精神慰藉金十五萬元，於法不
    合，均應駁回。
七、綜上所述，本件上訴人主張其與被上訴人就宿舍房屋使用借貸關係存在及被上訴
    人應賠償上訴人三十萬元，均非有理，是原審為上訴人敗訴之判決，經核於法並
    無不合。上訴論旨求予廢棄改判，為無理由，應予駁回其上訴。
八、至上訴人依民事訴訟法第一百八十二條、第一百八十三條等規定聲請停止本件訴
    訟程序，已另為裁定，附此敘明。
九、據上論結，本件上訴為無理由，依民事訴訟法第四百三十六條之一第三項、第四
    百四十九條第一項、第七十八條、第四百六十三條、第三百八十五條第一項前段
    ，判決如主文。
中      華      民      國    九十    年      三    月      三十       日
                           臺灣臺中地方法院民事第一庭
~B審判長法官  王重吉
~B法      官  林洲富
~B法      官  林麗真
右為正本係照原本作成
本件不得上訴。
中      華      民      國    九十      年      四      月    二        日
~B書記官


司法院資訊處製作；財團法人民間司法改革基金會備份。
